臺灣高等法院刑事判決
108年度上易字第2419號
上  訴  人  
即  被  告  柯添允  




上列上訴人因傷害案件，不服臺灣新北地方法院108年度易字第3
68號，中華民國108年10月1日第一審判決（起訴案號：臺灣新北
地方檢察署107年度偵字第27396號），提起上訴，本院判決如下
：
    主  文
上訴駁回。
    事  實
一、柯添允與鄭東毅（經原審108 年度簡字第6084號判處拘役10
    日，如易科罰金，以新臺幣1 千元折算1 日並確定）分別居
    住在新北市○○區○○路0 段00巷00號5 樓及4 樓。鄭東毅於民
    國107 年5 月29日晚間 8時許，因認樓上柯添允住處內故意
    發出聲響妨害安寧，因而心生不滿，為質問柯添允，遂前往
    柯添允上開住處敲門，柯添允之子柯宏勳應門後，柯添允表
    明正在吃晚飯，未發出任何聲響，並請鄭東毅入內查看，其
    後雙方一言不合，柯添允、鄭東毅竟分別基於傷害之犯意，
    雙方互相拉扯，並徒手毆打對方頭部及身體，因而分別致鄭
    東毅受有臉部、右頸、左手第二指、右手第四指擦傷等傷害
    ，柯添允則受有臉部擦挫傷、左耳擦挫傷、右頸部擦挫傷、
    右手擦挫傷等傷害。
二、案經鄭東毅訴由新北市政府警察局板橋分局報請臺灣新北地
    方檢察署檢察官偵查起訴。
    理  由
壹、程序部分：
    本院援引之下列證據資料（包含供述證據、文書證據等），
    並無證據證明係公務員違背法定程序所取得。又檢察官、被
    告於原審及本院審理時，對原審及本院所提示之被告以外之
    人審判外之供述，包括供述證據、文書證據等證據，就證據
    能力均未表示爭執，且迄言詞辯論終結前並未聲明異議，亦
    無顯有不可信之情況與不得作為證據之情形，本院審酌上開
    證據資料製作時之情況，尚無違法不當及證明力明顯過低之
    瑕疵，認為以之作為證據應屬適當，是依刑事訴訟法第159
    條至第159 條之5 規定，本院所引用供述證據及文書證據均
    有證據能力。
貳、實體部分：
一、事實之認定：
    訊據上訴人即被告柯添允固坦承於前揭時、地，告訴人鄭東
     毅因不滿其住處發出聲響，前往伊住處詢問，雙方因而發
    生口角，進而發生肢體衝突等情，惟矢口否認有何傷害犯行
    ，辯稱：「當天晚上鄭東毅至伊家不願離開，並對伊動手，
    伊係正當防衛始與鄭東毅拉扯、推擠，並要求鄭東毅離開伊
    家，洵無傷害犯行。」云云。經查：
  ㈠被告與告訴人於上開時地因噪音妨礙安寧乙事，雙方一言不
    合口角，進而發生肢體衝突等情，為被告自承在卷，並經告
    訴人於警詢、偵查中之供述綦詳，且經證人即被告之妻薛麗
    美於警詢、偵查中及原審審理時之證述暨證人即被告之子柯
    宏勳於警詢、偵查中及原審審理時之證述屬實（見偵卷第7
    至10、20、21、25、26、102至105頁；原審卷第89至93頁）
    ，足信為真實。
  ㈡被告於警詢中供稱：「鄭東毅至伊家表示伊家有發出吵雜聲
    影響安寧，伊有請鄭東毅入內查看並表示伊家正在吃飯，後
    來伊要求鄭東毅離開家裡，該男子不願意離去，伊遂以手將
    鄭東毅推往大門方向要求他離開，該男子不願離開並以手毆
    打伊頭部，伊為防衛始與該男子開始拉扯、推擠。」等語（
    見偵卷第18頁），自承其確與告訴人拉扯。
  ㈢告訴人則於警詢及偵查時指稱：「107 年5 月29日晚間8 時
    許，因伊住處常聽到跑步、腳踏地板等噪音而認係樓上鄰居
    故意製造噪音，遂上樓前往柯添允住處，敲門入內後，伊有
    質問為何有跑步聲，柯添允遂辱罵伊並以言語激怒伊，伊以
    言語回應後，柯添允遂衝過來作勢要毆打伊，雙方打起來，
    柯添允抓住伊脖子，伊脖子遭抓傷，柯添允亦以右手毆打伊
    左臉，之後伊等互相扭打、互毆，薛麗美、柯宏勳則在旁觀
    看，後來伊等互相扭打至五樓之樓梯間，伊遂一腳將柯添允
    踢開。」等語（見偵卷第8、88頁）。
  ㈣證人即被告之妻薛麗美於警詢時證稱：「案發當時鄭東毅跑
    至伊家敲門，伊兒子柯宏勳應門後，鄭東毅有詢問是否有在
    施工？柯添允回應『現在吃飯，亦無施工，不然可以進來看
    看』，鄭東毅進來未發現有何施工或噪音後，後來柯添允要
    求鄭東毅離開，鄭東毅仍不願離開，後來伊自廚房忙完出來
    客廳時，即看到柯添允與鄭東毅扭打在一起。」等語（見偵
    卷第22、30頁）及證人即被告之子柯宏勳於警詢及偵查中證
    稱：「案發當時伊正在吃飯，此時有人來敲門，伊應門後，
    發現係樓下四樓之住戶，並向伊抱怨一直有聽到噪音，是否
    為伊家所發出之聲音？伊便請對方進入伊家客廳，並表示伊
    家未發出任何聲音，惟對方仍不願離去，伊父親柯添允遂與
    對方有些爭執，之後伊繼續吃伊的晚飯，等伊回過神來，始
    發現伊父親與該男子正在扭打，不知係誰先動手的，他們雙
    方互毆至門外後，該男子始住手。」等語（見偵卷第 26、1
    04頁）大致相符。衡諸證人薛麗美、柯宏勳係被告之妻、兒
    ，其等諒無故為不利於被告之證言之理，其等之證述，應堪
    採信。
  ㈤由㈡至㈣可知，被告、告訴人於上揭所載案發時、地，因噪 音
    妨礙安寧情事發生口角，並造成雙方拉扯、相互徒手毆打對
    方頭部及身體等情，亦堪認定。被告空言否認有何攻擊告訴
    人之行為，自無可採。又證人薛麗美、柯宏勳其後於原審審
    理時證述情節，雖有部分情節翻異前詞利於被告，惟比對其
    等2人於原審審理時所述部分有利被告之情節，要與上開所
    示證據不合，且衡酌證人薛麗美、柯宏勳為被告之妻、子，
    與被告具緊密親誼關係，其等於原審審理之證言，容有迴護
    被告之之疑慮，是尚難遽採為被告有利之認定。
  ㈥又告訴人於案發後旋至亞東紀念醫院就醫，經診斷其受有臉
    部、右頸、左手第二指、右手第四指擦傷及左手第二指挫傷
    等情，有亞東紀念醫院診斷證明書影本在卷足憑（見偵卷第
    43頁）。觀諸告訴人受傷之傷勢及部位，與其指訴遭被告毆
    打之方式、位置相符，再參以告訴人鄭東毅與被告發生糾紛
    後，旋於翌日送醫就治，且卷內亦無相關事證可認告訴人鄭
    東毅於此時間內有遭其他事變而受有上開傷害之情形，自無
    法為有利被告之認定，是告訴人所受之傷害確係因於上開時
    、地遭被告加害所致。
  ㈦被告雖辯稱其係正當防衛云云，然：
  1.按正當防衛必須對於現在不法之侵害始得為之，若侵害業已
    過去，即無正當防衛可言。至彼此互毆，又必以一方初無傷
    人之行為，因排除對方不法之侵害而加以還擊，始得以正當
    防衛論。故侵害已過去後之報復行為，與無從分別何方為不
    法侵害之互毆行為，均不得主張防衛權（最高法院30年上字
    第1040號判例意旨參照）。
  2.本件究係被告或告訴人先出手乙節，被告與告訴人各執一詞
    ，而證人薛麗美於警詢時證稱：「伊不清楚誰先動手。」
    等語（見偵卷第30頁）及證人柯宏勳於警詢時亦證稱：「伊
    無從分辦是誰先動手的。」等語（見偵卷第34頁），且卷內
    亦無其他客觀事證足以證明何人先出手毆打，是客觀上實無
    從分別何方為不法侵害行為。
  3.惟參諸被告於警詢及原審供稱：「當天鄭東毅以右拳毆打伊
    之左臉頰及左耳，之後伊始出手而與鄭東毅開始拉扯、推擠
    。」等語（見偵卷第18頁、原審卷第48頁），則依被告所陳
    ，其係在告訴人朝其揮拳後，意即告訴人之攻擊行為已結束
    後，其因心生不滿，始起意向告訴人動手，故被告並非出於
    防衛之意思，而為上開揮拳行為，自難認係正當防衛。
  4.證人薛麗美於警詢時既稱：「伊看到時被告及告訴人即扭打
    在一起。」等語（見偵卷第22頁）及證人柯宏勳於警詢時亦
    稱：「伊看到時柯添允與鄭東毅雙方已經扭打成一團。」等
    語（見偵卷第34頁），依此情節，亦佐被告與告訴人係屬互
    毆，被告並非基於正當防衛而為單純排除他人侵害之還擊行
    為。又兩人之互為攻擊之傷害行為，縱令一方先行出手，還
    擊之一方，在客觀上苟非單純對於現在不法之侵害為必要排
    除之反擊行為，其本即有傷害之犯意存在，被告所為不構成
    正當防衛，是被告所辯，自難為有利於被告之認定，併予說
    明。
  ㈧綜上所述，被告所辯其係正當防衛云云，要屬事後卸責之詞
    ，殊無足採。被告、告訴人確有於上開時、地因噪音妨害安
    寧之情事發生口角，進而造成雙方拉扯，徒手毆打對方頭部
    及身體，造成告訴人受有前揭傷害等情，是告訴人所受傷勢
    確係當日遭被告傷害所致，而有相當因果關係。本件事證 
    明確，被告之傷害犯行，洵堪認定，應予依法論科。
二、論罪之說明
  ㈠新舊法比較：
    被告行為後，刑法第277 條規定業於108 年5 月29日修正公
    布，並自同年5 月31日生效，修正前刑法第277 條第1 項規
    定：「傷害人之身體或健康者，處3 年以下有期徒刑，拘役
    或銀元1 千元以下罰金。」，修正後規定：「傷害人之身體
    或健康者，處5 年以下有期徒刑、拘役或新臺幣50萬元以下
    罰金。」經比較新舊法結果，修正後刑法第277 條第1 項並
    無較有利於被告之情形，依刑法第2 條第1 項前段規定，自
    應適用被告行為時即修正前刑法第277 條第1 項規定論處。
  ㈡核被告所為，係犯修正前刑法第277 條第1 項之傷害罪。
三、維持原判決及駁回上訴之理由：
  ㈠本院綜合調查證據結果，認原審以被告犯罪事證明確，適用
    修正前刑法第277 條第1 項、第41條第1 項前段，刑法施行
    法第1 條之1 等規定，並審酌被告為具有正常智識之成年人
    ，理當知悉遇有糾紛之際，應以理性平和方式處理，不得訴
    諸暴力，竟僅因細故即以暴力相向，並發生肢體衝突，造成
    告訴人受前述傷害之結果，所為殊值非難，復考量被告並無
    前科，素行尚佳，本案係因告訴人於尚未究明聲響來源，逕
    以個人推測指摘被告而起，並衡酌告訴人所受傷勢程度，被
    告犯後未思己過，一再空言否認犯行，指摘告訴人不是之犯
    後態度，暨考量被告高中畢業之智識程度、從事貨運業，月
    收入約新臺幣7、8萬元，已婚等一切情狀，量處拘役20日，
    如易科罰金，以新臺幣1 千元折算1 日。
  ㈡經核原判決之認事用法均無違誤，量刑亦屬妥適。被告上訴
    否認犯行，並以其係防護自己而做出的動作為由，指摘原判
    決不當。惟查：本件經原判決逐一剖析，並就卷內證據資料
    參互審酌，認定被告與告訴人上下樓之鄰居間因噪音妨害安
    寧之情事發生口角，進而造成雙方拉扯，徒手毆打對方頭部
    及身體，造成告訴人受有前揭傷害，且不符正當防衛之要件
    ，其傷害之犯行明確，且原審已審酌刑法第57條各項事由，
    在適法範圍內行使其量刑之裁量權，核無違法或不當之情形
    ，業經本院詳述如前。至被告主張其傷勢較告訴人為重，鄭
    東毅之刑度卻較其輕，原審量刑顯然過重云云，惟告訴人鄭
    東毅於原審審理時認罪，原審遂改分簡易案件，以108 年度
    簡字第6084號判處拘役10日，如易科罰金，以新臺幣1 千元
    折算1 日並確定，屬刑法第57條第10款犯罪後態度之科刑審
    酌事項，其認罪而節省司法資源，因此獲取較被告為輕之刑
    度，自屬允當。是被告仍執陳詞否認犯罪並主張原判決量刑
    過重之上訴，為無理由，應予駁回。
據上論斷，應依刑事訴訟法第368 條，判決如主文。
本案經檢察官鄭淑壬偵查起訴，檢察官謝宗甫到庭執行職務。
中    華    民    國    109   年    1     月    21    日
                  刑事第十七庭  審判長法  官  鄭水銓
                                      法  官  鍾雅蘭
                                      法  官  黃雅芬
以上正本證明與原本無異。
不得上訴。
                                      書記官  鄭雅云
中    華    民    國    109   年    1     月    21    日
附錄：本案論罪科刑法條全文
修正前中華民國刑法第277 條（普通傷害罪）
傷害人之身體或健康者，處 3 年以下有期徒刑、拘役或 1 千元
以下罰金。
犯前項之罪因而致人於死者，處無期徒刑或 7 年以上有期徒刑
；致重傷者，處 3 年以上 10 年以下有期徒刑。